最高法院刑事判決　　　　　　　　　　　　　　　八十六年度台上字第四七六○號
　　上　訴　人　甲○○
　　選任辯護人　李慶豐律師
　　上　訴　人　乙○○
右上訴人等因偽造有價證券案件，不服台灣高等法院中華民國八十五年四月五日第二
審更審判決（八十四年度上更(二)字第一○四五號，起訴案號：台灣台北地方法院檢察
署八十年度偵字第一二二六五號），提起上訴，本院判決如左：
    主  文
原判決撤銷，發回台灣高等法院。
    理  由
本件原判決認定上訴人甲○○在台北市○○○路○段一九三巷十二號開設東南代書事
務所，並僱用上訴人乙○○為該所代書。於民國七十九年二月十三日，程伯劍因需款
繳交子女補習費，自報紙廣告中得知東南代書事務所可代辦借款，遂前往接洽。由甲
○○、乙○○與之面談，商定程伯劍向該所借貸新台幣（下同）十萬元，利息二分，
惟需提供不動產設定抵押權以充擔保。即由鍾伯劍當場簽發面額十一萬二千元（中一
萬二千元係半年利息）之本票乙紙，連同其所有坐落台中縣大肚鄉○○○段井子頭小
段一五九之三一地號土地及其上建物之所有權狀與印鑑章乙枚，交付甲○○、乙○○
以辦理設定抵押權手續。詎甲○○、乙○○竟共同意圖供行使之用，利用程伯劍交付
印鑑章之機會，藉口需影印資料，趁程伯劍不注意之際，在其等自備之編號○四九○
四一號空白本票上，共同囑請不知情之某自稱「李澄源」之成年男子，於上址在其上
偽填發票人程伯劍之姓名、住所及身分證字號、發票日為七十九年二月十五日，到期
日為同年七月十五日，面額一百萬元後，盜蓋程伯劍之印鑑章於其上，完成偽造本票
之行為後，將印章交還程伯劍，偽造之本票則交由甲○○保存備用。嗣乙○○委請代
書林本忠填妥以前述建物、土地設定本金最高限額一百萬元予甲○○平日素有資金往
來之劉俊佑的抵押權設定契約書及申請書後，由甲○○持請程伯劍蓋妥印鑑後，再交
由乙○○辦理上開抵押權之設定登記手續。乙○○於七十九年二月二十六日將該項抵
押權設定登記所需之證件寄與在台中縣龍鄉○○村○○路一二○號開設代書事務所之
陳木，委請陳木代辦該項抵押權設定登記手續。陳木受託後於同年二月二十七日送件
，同年三月二日辦竣該項最高限額一百萬元之抵押權設定登記，甲○○取得該項抵押
權辦妥之相關資料後，即於同年三月五日將之攜往台北市○○○路○段十八號三樓交
予劉俊佑充作副擔保，再簽發其本人之支票向劉俊佑借得八十萬元，交由乙○○充作
東南代書事務所貸款他人之資金。迄八十年四月間，因甲○○所借之款未清償，劉俊
佑向其催討，甲○○即持該偽造程伯劍名義之本票交付劉俊佑清償而持以行使之。劉
俊佑乃向臺中地方法院聲請拍賣上開抵押之房地，程伯劍始知上開偽造本票情事等情
。因而撤銷第一審關於上訴人等部分之判決，改判論處上訴人等共同意圖供行使之用
，而偽造有價證券之罪刑。又以上訴人等被訴偽造上開抵押權設定契約書，足生損害
於程伯劍，並持以向劉俊佑詐借八十萬元，涉犯刑法第二百十六條、第二百十條及第
三百三十九條第一項罪嫌云云，惟經審理結果，認上訴人等此部分犯罪不能證明，惟
因與上開論罪部分有裁判上一罪關係，故不另為此部分無罪之諭知，固非無見。
惟查：(一)按有罪之判決者，對於被告有利之證據不採納者，應於理由內記載其理由，
刑事訴訟法第三百十條第二款規定甚明。上訴人乙○○一再辯稱：伊於七十九年六、
七月間，即離開東南代書事務所，未再與甲○○聯繫，上開一百萬元之本票，係因甲
○○與劉俊佑間債務關係，由甲○○交予劉俊佑，伊並不知悉等語（見偵查卷第一三
八頁反面、第一審卷第九一頁，原審上更(二)卷第六八頁反面）。核與上訴人甲○○所
稱：上開一百萬元本票無交予乙○○行使，係因伊要到大陸投資，為了抵欠劉俊佑之
債款，才將該本票交給劉俊佑等語之情節相符（見原審上更(二)卷第五二頁反頁），即
證人劉俊佑亦稱：上開一百萬元之本票，係因甲○○欠伊債務，而於八十年四月間交
給伊的等語。則上訴人乙○○之所辯，似非毫無根據。此項有利於乙○○之證據，何
以不予採取﹖原判決並未加以說明，尚嫌理由不備。且其實情如何﹖與認定上訴人乙
○○與甲○○就行使上開一百萬元本票有無犯意聯絡﹖及其得否依中華民國八十年罪
犯減刑條例減刑至有關係，原審未詳予調查審認，遽認上訴人乙○○與甲○○係於八
十年四月間共同行使上開一百萬元本票，在七十九年十月三十一日以後，無上開減刑
條例減刑之適用云云，亦屬可議。(二)審理事實之法院，對於案年一切證據，除認為不
必要者外，均應詳為調查，然後基於調查所得之心證，以為判斷事實之基礎，如有應
行調查之證據未經依法調查，率予判決，即屬違背法令。本件告訴人程伯劍雖於檢察
官偵查中曾稱：伊先借十萬元，以後還六、七萬元，拿回十萬元本票，另再開三萬二
千元本票，另二張係伊再向甲○○借之款而簽發等語（見偵查卷第一一七頁反面）。
但詳核程伯劍另簽發之三張本票（見偵查卷第一一八頁反面、一一九頁），其面額分
別為三萬元、二萬元及二萬二千元，並無其上開稱面額三萬二千元之本票，則程伯劍
上開於檢察官偵查中所稱情節，是否全符事實﹖顯非無疑。且程伯劍另於偵審中均一
再稱：伊僅向上訴人等借款十萬元一次，簽發十一萬二千元之本票抵付（面額各為十
萬元及一萬二千元，其中一萬二千元為利息），嗣後還了六萬元，取回上開十一萬二
千元之本票，並再簽發七萬二千元之本票交付，其中二萬二千元係利息等語（見偵查
卷第五○頁反面、一五七頁，原審更(一)卷第六二頁、更(二)卷第五三頁），核與其上開
另簽發之三萬元、二萬元及二萬二千元三紙本票之情形似相符合。則程伯劍究竟僅向
上訴人借款十萬元之一次而已，抑或嗣後仍陸續借款並簽發本票抵付﹖仍非無疑。原
審未詳予調查明白釐清，遽認程伯劍向上訴人等借款之次數，不止上開十萬元一次云
云，亦嫌速斷。上訴意旨指摘原判決不當，非無理由，應認仍有發回更審之原因。
據上論結，應依刑事訴訟法第三百九十七條、第四百零一條，判決如主文。
中      華      民      國    八十六    年      八      月      八      日
                              最高法院刑事第十庭
                                  審判長法官  吳  雄  銘
                                        法官  池  啟  明
                                        法官  陳  宗  鎮
                                        法官  石  木  欽
                                        法官  吳  火  川
      右正本證明與原本無異
                                              書  記  官
中      華      民      國    八十六    年      八      月     十三     日
